【裁判字號】    89,上易,503
【裁判日期】    890331
【裁判案由】    詐欺
【裁判全文】
臺灣高等法院刑事判決                            八十九年度上易字第五三號
    上  訴  人  臺灣士林地方法院檢察署檢察官
    被      告  乙○○○
    選      任
    辯  護  人  張質平
右上訴人因被告詐欺案件，不服臺灣士林地方法院八十八年度易字第七四０號，中華
民國八十八年十一月二十五日第一審判決（起訴案號：臺灣士林地方法院檢察署八十
八年度偵字第二０四九號）提起上訴，本院判決如左：
    主  文
上訴駁回。
    理  由
一、本案經本院審理結果，認為第一審判決認為無法證明被告乙○○○犯罪，諭知無
    罪之判決，經核並無不合，應予維持，並引用第一審判決書記載之理由。（如附
    件）
二、檢察官上訴意旨略以：被告坦承並未成立互助會，卻向會員甲○○等人收取互助
    會款，得手後，將款項交予李莊娟或供己周轉之用，顯有不法所有之意圖，並有
    告訴人匯款之收款存根等可資佐證。而原判決以證人劉怡良、陳鄭惠玉所為之證
    述：被告有於八十七年十二月三日召集互助會，於八十八年一月停止，即置被告
    之自白及告訴人指述於不顧。而證人劉怡良、陳鄭惠玉所為之證言，無非係遭被
    告施以詐，誤認被告真有招組互助會而繳款，至原審審理中仍不知實情所為之陳
    述，原審認定事實顯有不當。再被告縱事後願清償欠款，亦屬犯後態度，與自始
    有無不法所有意圖無。查民間之互助會之運作，係會首召固定會員後始成立，
    會首於收取每期會款後，應交付得標會員，被告自始並未完成召組固定會員人數
    ，卻向告訴人等收取會款，亦未履行收齊會款繳付得標會員之義務，竟將會款私
    自挪用，原審竟謂無不法所有之意圖？原審亦未就第二會劉怡良得標後究竟取得
    多少會款一節，亦未加以詳查等情，指摘原判決不當。
三、告訴人甲○○補充告訴意旨略以：被告先於偵查坦承互助會並未招成之事實，後
    於原審審理中則改口稱有招到十五會，且互助會有進行標會云云，前後供詞不一
    。被告於偵查中供稱第一、二會均係其妹妹李莊娟標走，於原審則改稱第一會係
    李莊絹標走，第二會係劉怡良標走，前後供詞不一，益見被告無進行標會之情事
    。被告於向告訴人詐取借款時，其詐欺犯行即已成立，與李莊絹、陳騰飛何時惡
    性倒會無關連。被告事後清償部分會款，亦不影嚮其詐欺行為之成立等語。
四、按犯罪事實應依證據認定之，無證據不得推定其犯罪事實，刑事訴訟法第一百五
    十四條定有明文。所謂證據，須適於為被告犯罪事實之證明者，始得採為斷罪資
    料，如未能發現相當證據，或證據不足以證明，自不能以推測或擬制之方法，以
    為裁判基礎。
五、經查：
    （一）、被告於偵查中係供承「我是跟告訴人同事二、三十年，我在八十七年十
            二月時，確實有叫告訴人參加互助會，而我也確實要起會，但是起不成
            ，我先跟告訴人收錢，是想說等人找齊之後再印會單....。」（見偵查
            卷第十四頁所附之八十八年三月三日訊問筆錄），該筆錄中雖有記載「
            但是起不成」字樣，但依上下文義判斷，顯然是指「招會之初，尚未達
            預計人數」而言，此由其後述「是想說等人找齊之後再印會單」等語可
            知，故上訴意旨及補充告訴意旨認為被告曾「自白」乙節，顯有誤會。
    （二）、查民間互助會之運作，固係會首召集固定會員以始成立互助會，但按諸
            一般民間習慣，因招會人數、會員，並非一開始即可確定，大都不先寫
            會單，俟招齊會員後，再製作會單，故有一邊招集會員，一邊收取會款
            之情形，是公訴人所指被告於未招集所有會員前，即向告訴人收取會款
            ，而認定被告有不法所有之意圖云云，顯與社會常情不符。
    （三）、被告當時所招募之會員計有徐黃匏（三會）、陳鄭惠玉（三會）、郜林
            玉珠、劉怡良、連游月理、黃燕鶴、林惠子、甲○○、李莊絹、王郭幼
            秀、陳雪、徐惠芳等人，開標情形為：八十七年十二月三日收會頭款三
            萬元，八十七年十二月三日同時開第一標，由李莊絹得標，標金為三千
            三百元（被告於八十八年九月二日所稱之二千三百元，與事實不符），
            八十八年一月三日劉怡良得標，標金為三千五百元，故告訴人交付被告
            之會款為八萬三千二百元，凡此上情，業據證人劉怡良、陳鄭惠玉、郜
            林玉珠分別於原審證述明確，（見原審卷第七十一頁、第一０五頁、第
            一０六頁），再本案於訊問證人時，審判長已依法告知待證之事項，上
            訴意旨所指「證人係不知情而為陳述」部分，不足採。
    （四）、被告既確實有成立互助會，已如前述，則其身為會首而收取之會頭款，
本就有權加以運用，並非挪用會款，至於第一標李莊絹、第二標劉怡良
            得標之會款，被告將會款交付予得標人李莊絹、劉怡良，亦無違誤，上
            訴意旨認為被告私自挪用會款，亦不足採信。
    （五）、告訴人補充意旨所指「被告前後供述不一」部分，已為被告所否認，況
            被告否認犯罪事實所持之辯解，縱屬不能成立，仍非有積極證據足以證
            明其犯罪行為，不能遽為有罪之認定，本件原判決理由已詳述並無證據
            足以證明被告有詐欺犯行，是究不能以「被告前後供述不一」即認定被
            告之犯行。
    （六）、證人陳鄭惠玉於原審已證稱：「我所匯給甲○○的錢有包括甲○○參加
            這次會錢八萬三千元。」 (見原審卷第一０五頁反面），是告訴人聲請
            再為傳喚證人陳鄭惠玉，以證明被告清償告訴人之十三萬三千一百元，
            是否包括本件會款八萬三千元乙節，即無必要，併此敘明。
六、此外，查無其他積極證據足以證明被告確有公訴人及告訴人所指之詐欺犯行，原
    審以無法證明被告犯罪，而諭知被告無罪之判決，經核並無不合，檢察官上訴意
    旨及告訴人補充告訴意旨，猶以前詞指摘原判決不當，為無理由，應予駁回。
據上論斷，應依刑事訴訟法第三百六十八條、第三百七十三條，判決如主文。
本案經檢察官蔡茂松到庭執行職務。
中      華      民      國      八十九      年    三    月    三十一    日
                              臺灣高等法院刑事第二十四庭
                                  審判長法  官  陳  貽  男
                                        法  官  帥  嘉  寶
                                        法  官  李  世  貴
右正本證明與原本無異。
不得上訴。
                                        書記官  魏  汝  萍
中      華      民      國      八十九      年    四    月      五      日
附件：
臺灣士林地方法院刑事判決                          八十八年度易字第七四○號
    公  訴  人  臺灣士林地方法院檢察署檢察官
    被      告  乙○○○  女  五十八歲（民國○○年○月○○○日生）
                          住台北市士林區○○○路一九○巷三一弄七號二樓
                          居台北縣淡水鎮○○路五十八號之三  四樓
                          身分證統一編號：Ｚ000000000號
    選任辯護人  張質平律師
右列被告因詐欺案件，經檢察官提起公訴（八十八年度偵字第二○四九號），本院判
決如左：
    主  文
乙○○○無罪。
    理  由
一、公訴意旨略以：被告乙○○○意圖為自己不法之所有，於民國八十七年十二月間
    ，明知互助會員並未招攬完成，竟向告訴人甲○○等十五人佯稱其自任互助會會
    首，已召集會員入會，約定每會新台幣（下同）三萬元，採內標方式，告訴人等
    人不疑有他，乃加入互助會，詎被告並未成立互助會，亦未書寫互助會名冊，卻
    於同年十二月七日、八十八年一月四日向告訴人詐稱有會員得標，致告訴人陷於
    錯誤電匯會款五萬六千七百元、二萬六千五百元予被告，被告得手後供自己週轉
    債務之用，嗣被告於一月份即宣告倒會，告訴人始知上當，因認被告涉有刑法第
    三百三十九條第一項之詐欺取財罪嫌等語。
二、按犯罪事實應依證據認定之，無證據不得推定其犯罪事實，刑事訴訟法第一百五
    十四條定有明文。而認定犯罪事實所憑之證據，雖不以直接證據為限，間接證據
    亦包括在內，然無論直接或間接證據，其為訴訟上之證明，必須於通常之人均不
    致有所懷疑，得確信其為真實之程度者，始得據之為被告有罪之認定。倘其證明
尚未達到此一程度，而有其他合理之懷疑存在時，仍不能遽為被告有罪之判斷。
    又所謂詐欺取財罪，係行為人意圖為自己不法之所有，施行詐術，使被害人陷於
    錯誤，而為財產之交付為其構成要件。
三、公訴意旨認被告涉有前述罪嫌，係以告訴人指稱被告未書寫會員名冊，並未成立
    互助會，卻詐稱有會員得標，致告訴人陷於錯誤而先後電匯五萬六千七百元、二
    萬六千五百元；被告自承已將收取款項部分交予李莊絹，部分供自己周轉用，顯
    有不法所有之意圖，為其論據。惟訊據被告堅決否認有詐欺犯行，辯稱：其於八
    十七年十二月三日，確有成立三萬元之互助會，原預計招募會員二十五會，但因
    一時無法招齊，只招募到十五會，故暫不先寫會單，擬招齊後再書立會單並交付
    各會員；其於八十七年十二月三日收會頭款三萬元，同時開第一標由李莊絹以三
    千三百元得標，於八十八年一月三日由劉怡良以三千五百元得標，詎李莊絹於得
    標後捲款潛逃，被告尚有參加李莊絹夫婦三個互助會，共遭其倒帳一千多萬元，
    致其無力周轉，停止本件互助會之進行；被告於停止本件互助會後，於八十八年
    三月二十四日即匯款十三萬三千一百元返還告訴人，其並無詐欺犯行等語。經查
    ︰告訴人於八十七年十二月間因參加被告所召集之互助會（每會三萬元，採內標
    制），於同年十二月七日、八十八年一月四日先後電匯五萬六千七百元、二萬六
    千五百元予被告等情，業據被告坦承不諱，核與告訴人指訴相符，並有台北銀行
    無摺存入收款存根二紙在卷可稽。告訴人雖指稱被告互助會並未招攬完成，且詐
    稱有會員得標等語。然訊據證人即被告所召集互助會之會員劉怡良、陳鄭惠玉、
    郜林玉珠均證稱：被告確有於八十七年十二月三日召集三萬元之互助會，第一會
    係李莊絹、第二會係劉怡良得標，其均有繳交會款，於八十七年一月間該互助會
    即停止等語；郜林玉珠並證稱：其參加他人互助會亦是等會員人數確定後才拿會
    單等語；而李莊絹、陳騰飛夫婦於八十八年一月間惡性倒會，亦據證人李素芬到
    庭證述屬實（均見本院八十八年十月二十一日訊問筆錄、審判筆錄），核與被告
    上開所辯相符，則被告辯稱其並未施用詐術即有可能。況查被告於八十八年一月
    宣布倒會，然於八十八年三月二十四日即透過陳鄭惠玉給付告訴人十三萬三千一
    百元，業據告訴人自承在卷，並經證人陳鄭惠玉證述屬實（見本院審判筆錄），
    且有台北銀行存摺類存款存入憑條附卷可稽，由被告事後態度觀之，尚難以其宣
    布倒會即認其於召集互助會之初有詐欺故意與不法所有之意圖。雖告訴人認該筆
    款項係被告返還其參加告訴人互助會二筆死會會款一百一十二萬元之一小部分，
    並非全額返還其繳交之會款八萬三千二百元。惟查告訴人所謂死會會款債權於八
    十八年三月時並未全部到期（分別至八十九年五月十日、九十年十二月十日止）
    ，有會單二紙附卷可參，故尚難認被告所給付之款項僅係全部死會會款之一部分
    。至於被告供稱於收取本件會款後部分交予李莊絹，部分供己周轉，係因其為會
    首收取會頭款使用，並交付得標款予得標人李莊絹，亦難認其有不法所有之意圖
    。綜上，被告所辯尚堪採信，公訴意旨所據之積極證據所為之證明並未達到於通
    常之人均不致有所懷疑，得確信其為真實之程度，故不能遽為被告有罪之判斷，
    認被告該當詐欺取財罪之構成要件。此外復查無其他積極證據足資認定被告有何
    詐欺犯行，揆諸前述規定，既不能證明被告犯罪，自應諭知無罪之判決。
據上論斷，應依刑事訴訟法第三百零一條第一項，判決如主文。
本案經檢察官繆卓然到庭執行職務。
中      華      民      國      八十八    年    十一    月二十五    日
                                  臺灣士林地方法院刑事第一庭
                                      法  官  劉  秉  鑫
右正本證明與原本無異。
如不服本判決，應於判決送達後十日內，向本院提出上訴狀。
                                      書記官  陳  珮  茹
中      華      民      國      八十八    年    十一    月    二十六    日


司法院資訊處製作；財團法人民間司法改革基金會備份。
